ACORDAO-COMPLETO-2375844

ACÓRDÃO 2356/2020 ATA 6/2020 - PRIMEIRA CÂMARA

VISTOS, relatados e discutidos estes embargos de declaração opostos por Humberto Solon Sarmento Franco em face do Acórdão 8513/2019-TCU-Primeira Câmara, por meio do qual o Tribunal conheceu e negou provimento a recurso de reconsideração interposto pelo embargante contra o Acórdão 549/2018-TCU-Primeira Câmara, proferido nos autos de Tomada de Contas Especial;
ACORDAM os Ministros do Tribunal de Contas da União, reunidos em Sessão da Primeira Câmara, diante das razões expostas pelo Relator, em:
9.1. com fundamento nos arts. 32, inciso II, e 34 da Lei 8.443/1992, conhecer e rejeitar os presentes embargos de declaração.
9.2. dar ciência deste acórdão ao embargante.

Embargos de declaração opostos por Humberto Solon Sarmento Franco em face do Acórdão 8.513/2019-1ª Câmara, por meio do qual o Tribunal conheceu e negou provimento a recurso de reconsideração interposto pelo embargante contra o Acórdão 549/2018-TCU-1ª Câmara, que julgou suas contas irregulares e o condenou em débito em razão da aplicação, na condição de prefeito de Irajuba/BA, de recursos do Fundo Nacional de Assistência Social advindos do Termo de Responsabilidade 561/2001/MPAS/SEAS (Siafi424030).

Primeira Câmara

Município de Irajuba - BA.

3. Recorrente: Humberto Solon Sarmento Franco (XXX.991.078-XX).

13.1. Ministros presentes: Walton Alencar Rodrigues (Presidente), Benjamin Zymler, Bruno Dantas (Relator) e Vital do Rêgo.
13.2. Ministros-Substitutos presentes: Augusto Sherman Cavalcanti e Weder de Oliveira.

BRUNO DANTAS

Ministro Bruno Dantas.

Trata-se de embargos de declaração opostos por Humberto Solon Sarmento Franco (peça 47) em face do Acórdão 8513/2019-TCU-Primeira Câmara, por meio do qual o Tribunal conheceu e negou provimento a recurso de reconsideração interposto pelo embargante contra o Acórdão 549/2018-TCU-Primeira Câmara, que julgou irregulares suas contas relativas ao Termo de Responsabilidade 561/2001/MPAS/SEAS (Siafi 424030) , celebrado entre a prefeitura de Irajuba/BA e o então Ministério do Desenvolvimento Social e Combate à fome, condenando-o em débito.
2.	Ciente oficialmente do teor do Acórdão embargado em 22/11/2019 (peça 53) , o recorrente já havia oposto os presentes embargos em 13/9/2019 (peça 47) .	
3.	Nesta oportunidade, ele alega que a deliberação recorrida estaria eivada de contradição em relação ao item 10.6, por não ter reconhecido a prescrição, embora afirmasse que o prazo decenal constante da IN/TCU 71/2012 já tivesse sido ultrapassado.
4.	Sustenta, ainda, omissões consistentes:
4.1.	na falta de motivação da condenação, tendo em vista que o objeto pactuado foi construído;
4.2.	na ausência de notificação do município;
4.3.	na falta de consideração aos princípios da razoabilidade, da proporcionalidade e da busca à verdade material, uma vez que os serviços foram executados.
5.	Diante da das questões aduzidas, o recorrente finaliza o expediente com o seguinte pedido:
"Isto Posto, restando demonstrado que o processo de Tomada de Contas Especial desrespeitou disposições constitucionais - art. 5º, LIV, LV da CRFB/88 - , e que a decisão proferida no Acórdão nº 8513/2019, fere os princípios da razoabilidade e da proporcionalidade, traduzindo-se em decisão injusta e irrazoável, em desprestígio aos princípios da proporcionalidade, da segurança jurídica, e do in dubio pro reo; 
Considerando que patenteadas estão as omissões, contradições e obscuridades no Acórdão embargado, espera o Embargante que seja recebido os presentes Embargos, e REQUER que esse Colendo Tribunal supra as omissões apontadas, e, por conseguinte, suprida as omissões, empreste-lhe efeitos infringentes, reformando o acórdão embargado e dando provimento ao recurso interposto."
	É o relatório.

Magno Israel Miranda Silva (26125/OAB-BA) e outros, representando Humberto Solon Sarmento Franco.

Não atuou.

EMBARGOS DE DECLARAÇÃO OPOSTOS EM FACE DE ACÓRDÃO QUE CONHECEU E NEGOU PROVIMENTO A RECURSO DE RECONSIDERAÇÃO EM TOMADA DE CONTAS ESPECIAL. ALEGAÇÃO DE OMISSÃO, OBSCURIDADE E CONTRADIÇÃO. INOCORRÊNCIA. CONHECIMENTO E REJEIÇÃO.

TOMADA DE CONTAS ESPECIAL (TCE)

Em exame, embargos de declaração opostos por Humberto Solon Sarmento Franco (peça 47) em face do Acórdão 8513/2019-TCU-Primeira Câmara, por meio do qual o Tribunal conheceu e negou provimento a recurso de reconsideração interposto pelo embargante contra o Acórdão 549/2018-TCU-Primeira Câmara, que julgou irregulares suas contas relativas ao Termo de Responsabilidade 561/2001/MPAS/SEAS (Siafi 424030) , celebrado entre o município de Irajuba/BA e o então Ministério do Desenvolvimento Social e Combate à fome, condenando-o em débito.
O referido Termo de Responsabilidade previa a construção de um centro comunitário para idosos no referido município.
A tomada de contas especial foi instaurada em razão do não atingimento dos objetivos do Termo, no valor histórico de R$ 89.100,00. 
Por meio do Acórdão 549/2018-TCU-Primeira Câmara o embargante foi condenando a ressarcir a União do valor total repassado.
Nesta oportunidade, o embargante alega que a deliberação recorrida estaria eivada de contradição por não ter reconhecido a prescrição, embora afirmasse que o prazo decenal constante da IN/TCU 71/2012 já tivesse sido ultrapassado, bem como omissões consistentes em: a) ausência de motivação da condenação, uma vez que o imóvel foi construído, b) ausência de notificação do município, e c) falta de consideração dos princípios da razoabilidade, da proporcionalidade e da verdade material, tendo em vista que o objeto foi executado.
Ao final, requer que esta Corte conheça e acolha os embargos, para reformar o acórdão vergastado, dando provimento ao recurso de reconsideração interposto.
II
Preliminarmente, conheço os presentes embargos, tendo em vista que se encontram presentes os requisitos atinentes à espécie, consoante os arts. 32, inciso II, e 34 da Lei 8.443/1992.
No tocante ao argumento de que o acórdão foi contraditório ao afirmar que o prazo de dez anos previsto na IN/TCU 71/2012 foi ultrapassado e, ao mesmo tempo, não reconhecer a prescrição, esclareço que o acórdão reconheceu a prescrição no que tange à possibilidade de aplicação da multa. Em relação ao débito, não haveria como ser reconhecida a prescrição, pois a jurisprudência desta Corte é pacífica no sentido de que não há prescrição nas ações que objetivam o ressarcimento de danos causados ao erário (Súmula-TCU 282) .
O assunto foi tratado de forma clara na deliberação embargada. Senão, vejamos:
"10.6. Poder-se-ia concluir que a notificação somente em 2014 fez ultrapassar o prazo de dez anos constante da IN-TCU 71/2012. E mesmo que se considerasse a data de 15/11/2002, quando as contas deveriam ser originalmente entregues (peça 1, p. 52) , também concluir-se-ia que o prazo decenal fora ultrapassado. Ocorre que a notificação de 2014, como visto alhures, objetivou obter documentação sobre o efetivo funcionamento do 'Centro de Convivência do Idoso' em Irajuba/BA, questão afeta ao 'Relatório de Cumprimento do Objeto', referendado pelo Conselho Municipal de Assistência Social, com informações sobre os serviços prestados, alcance social e atividades realizadas, documento que fora solicitado ainda em 2004 e jamais entregue pelo ex-prefeito (peça 1, p. 48-50 e 54) .
10.7. A par tais considerações, é fato que transcorreu longo período de tempo na tramitação do processo até seu encaminhamento ao TCU. Todavia, a simples passagem do tempo não implica em prejuízo intransponível para a defesa (v.g Acórdão 443/2018-TCU-Plenário, 5714/2017, da 1.ª Câmara e 3457/2017, da 2.ª Câmara) . Veja-se a esse respeito o enunciado do Acórdão 443/2018-TCU-Plenário (cf. 'Jurisprudência Selecionada'; portal/TCU) : 'Cabe ao responsável o ônus de comprovar o eventual impedimento à plenitude do exercício da defesa ou mesmo dificuldade em sua realização, em decorrência de grande transcurso de tempo entre a ocorrência dos fatos e a citação'. No presente caso o ex-prefeito não informa objetivamente as dificuldades com que se deparou para se defender nas fases interna, ou, externa da TCE, tampouco o fizera em sede de alegações de defesa (peça 10) , limitando-se a mencionar a notificação já em 2014, ou seja, argumento que não se mostra razoável.
10.8. Ademais, cabe acrescentar que a jurisprudência pátria é pacífica quanto à imprescritibilidade das ações que objetivam o ressarcimento de danos causados ao erário, objetivo final das chamadas tomadas de contas especiais. Esse entendimento está consubstanciado na Súmula-TCU 282: 'As ações de ressarcimento movidas pelo Estado contra agentes causadores de danos ao erário são imprescritíveis'. 
10.9. Por fim, o aresto recorrido não aplicou multa, ao contrário do que é afirmado na peça recursal. Isso porque operou a prescrição para essa sanção, conforme entendimento firmado no Acórdão 1441/2016-TCU-Plenário, circunstância consignada no voto do relator a quo  (peça 19, item 12) ."
Portanto, não merece acolhida a primeira alegação do embargante.
Quanto aos argumentos que sustentam a ocorrência de omissões, também não há o que se acolher.
O motivo da condenação em débito do ex-gestor não foi a ausência de execução do objeto do Termo de Responsabilidade, mas sim a falta de atingimento dos objetivos do Termo, tendo em vista que o imóvel construído não entrou em funcionamento.
Cumpre trazer à colação o seguinte trecho da decisão embargada:
"9. Primeiramente, é importante destacar que, conforme jurisprudência remansosa deste Tribunal, diferentemente do que concluiu o auditor, para que não se configure prejuízo ao erário, não basta a conclusão do objeto previsto no ajuste, é necessário que o gestor comprove que os fins acordados foram alcançados (Acórdãos 5.742/2011 e 10.068/2011-TCU-1ª Câmara, e Acórdãos 8.922/2015 e 10.818/2016-TCU-2ª Câmara) . Isso porque, se a comunidade não pode usufruir de qualquer benefício advindo do dinheiro púbico empregado, quer dizer que o recurso foi desperdiçado.
10. Além disso, não há qualquer evidência nos autos que a inutilidade do imóvel decorreu de razões alheias à vontade do gestor. Em sua defesa, perante o órgão concedente (peça 1, p. 88-89) , ele afirmou que não havia colocado o centro em operação porque a totalidade dos recursos não foi repassada. Tal assertiva não procede. O valor do ajuste foi transferido em uma só parcela, de R$ 89.100,00 (peça 1, p. 38-40) , em 14/11/2001. Saliente-se, ainda, que o ex-prefeito permaneceu na prefeitura por mais seis anos sem que tivesse colocado o centro em funcionamento.
11. Ele afirma que o centro foi utilizado como lugar de reunião para a prefeitura. O fato também não é comprovado. Ao contrário, o vereador do Município afirmou, em denúncia enviada ao concedente, que o local estava abandonado, servindo de abrigo para animais e esconderijo para usuários de drogas (peça 1, p. 58-60) .
12. O Parecer do Conselho Municipal de Assistência Social, de 9/1/2002, atestou apenas a conclusão da obra, enfatizando que ela não havia entrado em funcionamento.
13. Frise-se que, ao firmar o Termo do Responsabilidade, o ex-gestor se comprometeu a atingir os fins ali previstos. Assim, ele deveria ter se planejado financeiramente, não só para concluir a obra, mas para pô-la em funcionamento."
12.	Dessa forma, restou claro que o fundamento da decisão foi o não atingimento dos objetivos do acordo, de nada importando a efetiva construção do imóvel.
13.	Também não houve omissão quanto à falta de citação/notificação do município, pois esta se dá apenas quando há indícios de que o ente federado fora beneficiado.
14.	Por fim, a deliberação não desrespeitou os princípios citados pelo embargante, uma vez que a deliberação seguiu jurisprudência pacífica desta Corte para os casos de falta de alcance dos objetivos do acordo.
15.	Cito trecho da deliberação em que o ponto acima é analisado:
"25.	Por fim, quanto à alegação de inobservância aos princípios da razoabilidade e da proporcionalidade, haja vista que, no entender do recorrente, a obra foi construída e o benefício social alcançado, cabe repetir o que já foi dito anteriormente. O julgamento proferido nos autos seguiu a jurisprudência pacífica deste Tribunal. A condenação do recorrente para ressarcir o prejuízo se deu porque, embora a obra tenha sido construída, ela não gerou qualquer benefício para a sociedade, o que equivale a dizer que todo o dinheiro repassado foi desperdiçado. Portanto, não se pode dizer que não houve razoabilidade ou proporcionalidade na decisão proferida."
16.	Por essas razões, não vislumbro fundamento para que os aclaratórios sejam acolhidos.
	Ante o exposto, voto por que o Tribunal adote o Acórdão que ora submeto à deliberação deste Colegiado.
TCU, Sala das Sessões Ministro Luciano Brandão Alves de Souza, em 10 de março de 2020.
Ministro BRUNO DANTAS 
Relator